【裁判字號】    95,重訴,382
【裁判日期】    970111
【裁判案由】    拆屋還地等
【裁判全文】
臺灣臺中地方法院民事判決  95年度重訴字第382號
原      告      丁○○
                丙○○
                乙○○
                甲○○
共同訴訟代理人  陳益軒律師
複  代理人      黃柏霖律師
複  代理人      辛○○
被      告      戊○○
訴訟代理人      劉嘉堯律師
複  代理人      庚○○
上列當事人間拆屋還地等事件，本院於96年12月25日言詞辯論終
結，判決如下：
    主      文
被告應將坐落臺中縣霧峰鄉○○段第六九二地號土地上如附圖所
示Ａ棟面積三八０點二八平方公尺建物、Ｂ棟面積三二八點０二
平方公尺建物、Ｃ棟面積三四九點六六平方公尺建物、Ｄ棟面積
三三六點二四平方公尺建物、Ｅ棟面積三二六點二五平方公尺建
物、Ｆ棟面積三二八點五０平方公尺建物、Ｇ棟面積三三七點五
０平方公尺建物、Ｈ棟面積三五七點七五平方公尺建物、Ｉ（雨
遮）面積一四六點二五平方公尺全部拆除，將土地返還原告。
被告應自民國九十五年八月二十二日起至前項土地返還之日止，
按月給付原告新臺幣玖仟零玖拾柒元。
原告其餘之訴駁回。
訴訟費用由被告負擔。
本判決第一項於原告提供新臺幣參佰柒拾伍萬元供擔保後，得假
執行。但被告如以新臺幣壹仟壹佰貳拾參萬參仟貳佰元為原告供
擔保後，得免為假執行。
    事實及理由
一、原告主張：
（一）坐落臺中縣霧峰鄉○○段第692地號土地（以下簡稱系爭
      土地）及其上同段第467、468、469及470建號建物4棟（
      下稱原建物）原為訴外人黃唐月英所有，黃唐月英於民國
      81年4月10日與被告就系爭土地及原建物訂立房地押租契
      約（下稱系爭租約），租期自81年4月10日起至101年4月9
      日共20年。嗣原告於95年5月29日自本院93年度執字第536
      91號強制執行拍賣程序取得系爭土地及原建物所有權。原
      告承受被告與黃唐月英就系爭土地及原建物所定之租約後
      ，發現被告於81年間已將原建物全部拆除，乃於95年7月
      11日向臺中縣大里地政事務所申請辦理原建物滅失登記，
      經該所勘驗屬實後准為滅失登記在案，原建物滅失後，租
      約當然失去效力。
（二）按承租人應依約定方法，為租賃物之使用、收益；無約定
      方法者，應依租賃物之性質而定之方法為之。承租人違反
      前項之規定為租賃物之使用、收益，經出租人阻止而仍繼
      續為之者，出租人得終止契約。民法第438條定有明文。
      查系爭土地，地目田，使用分區為特定農業區，使用地類
      別為農牧用地，被告於拆除原建物後，即在系爭土地全部
      另興建8間廠房，並出租他人作為廠房使用，違反系爭土
      地使用分區規定及租約之約定，原告乃於95年7月26日委
      請訴訟代理人撰發律師函，請被告應於95年8月10日前將
      系爭土地上之8間違章建築拆除，將系爭土地回復農業使
      用狀態，否則終止租約。詎被告於收受上開律師函後，委
      由陳慶祥律師撰發律師函表示無違約使用土地。惟查被告
      確實有違法使用系爭土地，經原告阻止後，仍繼續違法使
      用，原告遂依民法第438條規定，於95年8月18日再度委請
      訴訟代理人發函聲明自95年8月11日起，終止與被告之系
      爭租約，原告終止租約之意思表示於95年8月21日已送達
      被告，系爭租約已生終止效力。原告既已合法終止兩造間
      之租約，被告自95年8月11日起，即屬無權繼續占有使用
      系爭土地，為此，原告自得依民法第767條之規定，請求
      被告將如附圖臺中縣大里地政事務所96年3月3日複丈成果
      圖所示編號Ａ至Ｉ部分之地上物全部拆除後，將前揭土地
      交還原告。又原告自95年8月11日合法終止租賃契約後，
      被告即無占有使用系爭土地之合法權源，原告爰依民法第
      179條不當得利之規定請求被告按月返還相當於租金之不
      當得利（計算式：20,000,000×5%÷12=83,333）。爰依
      民法第438條、土地法第100條第4款、同法第103條第3款
      終止租約，並依民法第767條及第179條請求，聲明：(一)被
      告應將坐落臺中縣霧鄉○○段692地號土地上面積、位置
      如附圖臺中縣大里地政事務所96年3月3日複丈成果圖所示
      編號Ａ至Ｉ部分之地上物全部拆除後，將上開土地交還原
      告。(二)被告應自95年8月11日起至上開土地返還之日止，
      按月給付原告新臺幣（下同）83,333元。(三)第一項部分願
      供擔保，請准宣告假執行。
二、被告抗辯則以：系爭房地係原所有權人黃唐月英於81年4月
    10日向被告借貸2千萬元，而以利息抵充租金，將系爭房地
    出租予被告，租賃期限自81年4月10日起至101年4月9日止，
    計20年。依被告與黃唐月英所簽訂之系爭租約第9條約定：
    「本約存續期間，房地有改裝設施之必要時，乙方（即被告
    ）取得甲方同意後，得自行裝設，但不得損害原有建築構造
    。前項設施，乙方於租約期滿後，予以取回，並應回復租賃
    物原狀，但於空地上增建，其增建物於限期屆滿時歸屬甲方
    所有，乙方不得主張任何權利。」由上開約定可知，被告除
    承租系爭房地外，並得在系爭土地空地部分增建建物，雖系
    爭土地編定為特定農業區，被告在其上增建廠房並出租他人
    使用，係經原所有權人及其全體繼承人同意，且系爭房地契
    約並無就如何使用租賃物為特別約定，則被告縱有違反土地
    使用分區規定，惟此亦係應否受行政機關拆除之問題，本件
    增建房屋既經原所有權人同意而興建使用，被告即無違反民
    法第438條之規定。原告係經由本院強制執行處拍賣取得系
    爭房地，經查該拍賣公告中已載明被告在該土地上有增建8
    棟建物（467至476號建物已包覆在其中，原有建物與增建物
    無法辨識），拍定後不點交。按法院之拍賣通說係屬買賣之
    一種，拍賣公告所載內容，即構成買賣之條件，從而原告於
    買受系爭房地時，已知系爭土地上被告有增建8棟建物供作
    工廠使用，自應受該買賣條件之拘束。至於土地法第100條
    第4款乃係規定承租人以房屋供違反法令之使用時，出租人
    得依法收回房屋，然被告將所搭建之系爭8間建物出租他人
    ，此舉並非將房屋供違反法令之使用，故無該條項之適用。
    又土地法第103條第3款，其適用之前提乃係針對以建築房屋
    為目的而租賃他人之建築用地而言，本件係房地押租契約，
    亦不適用該條項之規定。綜上，本件被告無違反租賃契約之
    規定，是原告不得終止系爭租約。系爭租約依然存在，原告
    無權請求拆屋還地。並聲明：(一)原告之訴駁回；(二)如受不利
    判決，願供擔保請准宣告免為假執行。
三、以下之事實為兩造所不爭執：
    原告主張系爭土地及其上同地段系爭建物原為訴外人黃唐月
    英所有，被告於81年4月1日與黃唐月英約定，以被告貸與黃
    唐月英2千萬元之法定利息充作租金，承租系爭建物及未建
    築之空地，租賃期限自81年4月10日起至101年4月9日止，共
    計20年。嗣原告於95年5月29日自本院93年度執字第53691號
    強制執行拍賣程序取得系爭土地及建物所有權。被告另在系
    爭土地興建廠房作為工廠使用並出租予他人，及系爭土地，
    地目田，使用分區為特定農業區，使用地類別為農牧用地的
    事實，已經兩造分別提出系爭土地建物之登記謄本1份、房
    地押租契約書1份、本院93年度執字第5369 1號強制執行事
    件查封筆錄1份、拍賣公告1份等為證，及本院依職權調取本
    院93年度執字第53691號執行卷查核屬實，可以認定是真實
    。
四、本件兩造爭執之重點：
（一）被告在系爭土地上興建廠房8間出租他人作為工廠使用，
      有無違反81年4月10日系爭租約第10條之約定？
（二）原告依民法第438條規定，於95年8月18日委請陳益軒律師
      發函聲明自95年8月11日起，終止與被告間之系爭租約，
      是否發生終止之效力？
（三）原告可否請求相當於租金之不當得利之損害？損害之金額
      為多少？
五、本院判斷：
（一）系爭土地上同地段467、468、469及470建號原建物4棟，
      是否已滅失？查證人即臺中縣大里地政事務所己○○到庭
      證稱略以：本件是依據土地所有權人即原告之申請作滅失
      登記，因被告對滅失登記有異議，所以在95年9月28日下
      午2時許，我們會同兩造實地勘查，發現原保存4棟建物確
      有拆除滅失之情形，至於現有8棟鋼架造建物支柱、屋頂
      高度、面積、位置與原保存登記之設計圖面積位置顯有不
      合，基於以上之條件，我們認定原有建物滅失，並在95年
      10月13日以里地測字第0950013914號函給被告等語（見本
      院96年12月25日言詞辯論筆錄）。又本院向臺中縣大里地
      政事務所函查上開建物辦理滅失登記之相關資料，臺中縣
      大里地政事務所於96年5月23日以里地測字第096000643 9
      函所函覆之資料與上開證人所證述之情形相符，亦有上開
      函及所附之資料在卷可憑；且原所有權人黃聖旻於本院93
      年度民執五字第53691號93年12月1日之查封筆錄上亦稱：
      「工地上所有之鐵皮建物為戊○○所建」有上開查封筆錄
      影本附卷可稽，是本院審酌上開各情，認系爭土地上原保
      存登記之4棟建物已滅失。至於被告辯稱原建物未滅失，
      伊只是在原有建物範圍增建，與事實不符，不足採信。
（二）被告與黃唐月英於81年4月10日就系爭土地及上開原建物
      訂立房地押租契約，於契約第9條第2項約定：「前項設施
      ，乙方（指被告）於租約期滿後，得予以取回，並應回復
      租賃物之原狀，但於空地上增建其增建物於限期屆滿時歸
      屬甲方所有，乙方不得主張任何權利。」足見原出租人黃
      唐月英於訂立系爭租約時，同意被告在系爭土地空地上增
      建建物。又本件原告主張上開原保存登記建物4棟，業已
      滅失，是租約當然失其效力云云。查系爭租約第9條約定
      ：本約存續期間，房（店）地有改裝設施之必要時，乙方
      取得甲方同意後，得自行裝設，但不得損害原有建築構造
      。且黃唐月英之繼承人黃聖旻、黃文傑、黃文進、賴陳素
      蘭、黃秀琴、廖黃梅花、黃玉梅等七人於繼承黃唐月英之
      出租人地位後，於94年5月23日另簽定同意書，同意系爭
      土地及建物繼續由被告承租，有同意書影本1份在卷可憑
      ，是系爭原建物雖已滅失，但出租人既同意繼續出租予被
      告使用，原租約自繼續有效存在，原告主張原建物因已滅
      失，租約自失其效力云云，尚無足採。
（三）按承租人應依約定方法，為租賃物之使用收益，無約定方
      法者，應依租賃物之性質而定之方法為之。承租人違反前
      項之規定為租賃物之使用收益，經出租人阻止而仍繼續為
      之者，出租人得終止契約。民法第438條定有明文。本件
      租賃契約，並無約定使用方法，有租賃契約可憑，復為被
      告所不爭執，是依上開法條之規定，應依租賃物之性質而
      定之方法為之。又按土地編定為「特定農業區、農牧用地
      」，依非都市土地使用管制規則之規定，特定目的事業用
      地應依該特定目的使用、農牧用地僅能作為農作、農舍、
      農業設施等與農業有關之使用，又區域計畫公告實施後，
      不屬區域計畫法第11條之非都市土地，應由有關直轄市或
      縣（市）政府，按照非都市土地分區使用計畫，製定非都
      市土地使用分區圖，並編定各種使用地，報請上級主管機
      關核備後實施管制；違反區域計畫法第15條第1項之管制
      使用土地者，該管直轄市、縣（市）政府處6萬元以上30
      萬元以下罰鍰，並得限期令其變更使用、停止使用或拆除
      其地上物恢復原狀。違反前條規定不依限變更土地使用或
      拆除建築物恢復土地原狀者，除依行政執行法辦理外，並
      得處6個月以下有期徒刑或拘役，區域計畫法第21條第1項
      、第22條定有明文。查系爭土地，地目田，使用分區為特
      定農業區，使用地類別為農牧用地，原有建物登記主要用
      途均為農舍，有土地及建物謄本附卷可憑，是系爭土地依
      上開說明其性質自僅能作為農作、農舍、農業設施等與農
      業有關之使用，不得作為工廠使用。再查系爭租約第10條
      約定：乙方（指被告）保證本約房（店）地不得供作非法
      使用。第12條約定：甲、乙方均應忠實遵守本契約各條項
      之規定，如有違背任何條件時，雙方均得隨時終止契約。
      原告主張系爭8間房屋出租他人作為廠房使用，為被告所
      不爭，被告並具狀陳報係爭8間建物使用現況為：門牌80
      號房屋囤放木器噴漆、烤漆等設備；門牌80-1號為房屋成
      品、半成品及原料倉庫；門牌82號房屋為木器加工製作及
      有10餘台機器設備；門牌82-1號為房屋人工石、大理石、
      加工製造業重機械大小十餘台設備；門牌84號房屋為大型
      機械底座加工重機器設備附天車；門牌84-1號房屋為原料
      庫存倉庫；門牌86號房屋為精密機械模組製造重機設備附
      天車；門牌86-1號房屋為工業用爐業製造及配件附40噸重
      型天車。足見系爭土地確供工廠使用，非供農用，違反區
      域計畫法之規定甚明。系爭租約第10條既約定房（店）地
      不得供非法使用，而被告將建物出租予他人時，即知悉該
      承租人以承租房屋經營工廠，被告將房屋出租予他人作違
      法之使用，自有違反系爭契約第10條約定之事實；至於主
      管機關臺中縣政府縱未依上開區域計畫法之規定，命令其
      停止使用或強制拆除，亦僅是行政公權力之行使問題，並
      不能改變被告違法使用係爭房地之事實，被告此部分所辯
      ，要無可採，被告有將承租之基地供違反法令之使用，應
      堪認定。
（四）被告以承租之基地供違法之使用，已如上述，原告依民法
      第438條及系爭租約第10條之規定，先於95年7月26日委請
      訴訟代理人撰發律師函，請被告應於95年8月10日前將系
      爭土地上之8間違章建築拆除，將系爭土地回復農業使用
      狀態，否則終止租約。被告於收受上開律師函後，委由陳
      慶祥律師撰發律師函表示拒絕。原告乃於95年8月18日發
      函予被告聲明自95年8月11日起，終止系爭租約，該終止
      租約之意思表示已於95年8月21日送達被告，有律師函、
      及掛號回執附卷可憑，是系爭租約已生終止效力。原告既
      已合法終止兩造間之租約，被告自95年8月22日起，即屬
      無權繼續占有使用系爭土地，是原告自得依民法第76 7條
      之規定，請求被告拆屋還地。
（五）末按無法律上之原因而受利益，致他人受損害者，應返還
      其利益。地租不得超過地價8%，約定地租或習慣地租超過
      地價8%者，應比照地價8%減定之，不及地價8%者，依其約
      定或習慣。前項地價指法定地價，未經依法規定地價之地
      方，指最近3年之平均地價，土地所有權人依本法所申報
      之地價，為法定地價。民法第179條及土地法第110條、第
      148條分別定有明文。無權占有他人之土地，可獲得相當
      於租金之利益，被占用人則受有相當於租金之損害，為社
      會通常之觀念（最高法院61年台上字第1695號判例參照）
      。系爭租賃契約已合法終止，被告自95年8月22日起無權
      占有系爭土地，已如上述，其有侵害原告對於系爭土地所
      有權之使用及收益，因而受有相當於租金之利益，並致原
      告受有相當於租金之損害，原告自得依據民法第179條之
      規定請求被告返還因無權占有系爭土地所受之利益。查系
      爭土地於96年1月申報地價為每平方公尺400元，有土地登
      記公務用謄本在卷可稽。是系爭土地計算不當得利之地價
      基準，應以每平方公尺400元為據。又參酌最高法院68 年
      台上字第3071號判例意旨，可知基地租金之數額，除以基
      地申報地價為基礎外，尚須斟酌基地之位置，占有人利用
      基地之經濟價值及所受利益等項，以為決定，經查，係爭
      土地被告每間建物出租予他人之租金約28,000元，有原告
      所提出之租賃契約可憑，在斟酌被告利用基地之經濟價值
      及所受利益等一切情狀後，本院認原告所請求相當於租金
      之不當得利數額，以土地申報地價8%計算，尚屬適當。原
      告主張依兩造就系爭土地租金約定，以2千萬元之法定利
      息計算，則為本院所不採。是原告請求被告給付自95年8
      月22日起至被告返還上開土地之日止，按月給付相當於租
      金之損害9,097元（計算式：3,404×400×8%÷12＝9,09
      7 元，元以下四捨五入），為有理由。逾此部分之請求無
      理由，應予駁回。
（六）綜上所述，原告依民法第767條所規定之物上請求權，請
      求被告將坐落臺中縣霧峰鄉○○段692地號土地上如附圖
      所示Ａ棟面積380.28平方公尺建物、Ｂ棟面積328.02平方
      公尺建物、Ｃ棟面積349.66平方公尺建物、Ｄ棟面積336.
      24平方公尺建物、Ｅ棟面積326.25平方公尺建物、Ｆ棟面
      積328.50平方公尺建物、Ｇ棟面積337.50平方公尺建物、
      Ｈ棟面積357. 75平方公尺建物、Ｉ（雨遮）面積146.2 5
      平方公尺建物全部拆除，將土地返還原告；另依不當得利
      之法律關係，請求被告應自95年8月22日起至返還上開土
      地之日止，按月給付原告9,097元，為有理由，應予准許
      。至於超過部分則為無理由，應予駁回。爰判決如主文第
      1 、2項所示。
六、本件原告就拆屋還地部分，兩造均陳明願供擔保假執行或免
    為假執行，經核均與規定相符，爰分別酌定相當之擔保金額
    准許之。
七、本件事證已臻明確，兩造所為之其他主張，陳述並所提之證
    據，經審酌後，認均與本件之結論無礙，不再一一論述，併
    予敘明。
八、訴訟費用負擔的依據：民事訴訟法第79條。
中      華      民      國    97    年  1    月  11    日
                      民事第三庭  法  官  謝慧敏
以上正本係照原本作成
如對本判決上訴，須於判決送達後20日內向本院提出上訴狀
中      華      民      國    97    年  1    月  11    日
                                  書記官


司法院資訊處製作；財團法人民間司法改革基金會備份。
